臺灣高等法院刑事裁定
110年度毒抗字第747號
抗  告  人  臺灣新竹地方檢察署檢察官
被      告  賴湘榮


上列抗告人因違反毒品危害防制條例案件，不服臺灣新竹地方法
院中華民國110年3月31日裁定（110年度毒聲字第216號），提起
抗告，本院裁定如下：
    主  文
原裁定撤銷，發回臺灣新竹地方法院。
    理  由
一、聲請意旨略以：被告賴湘榮前因施用第二級毒品，經臺灣桃
    園地方法院以91年度毒聲字第1845號裁定觀察勒戒，認有繼
    續施用毒品傾向，再經同法院以91年度毒聲字第2219號裁定
    令入戒治處所施以強制戒治，嗣經裁定停止戒治交付保護管
    束，於民國92年7月25日保護管束期滿，並由臺灣桃園地方
    檢察署檢察官以92年度戒毒偵字第113號為不起訴處分確定
    。復以前開強制戒治執行完畢放後3年後，基於施用第二級
    毒品之犯意，分別為下列犯行：(一)於109年8月13日晚上6
    時許，在其位於新竹縣○○市○○○街000巷00號住處內，以玻璃
    球燒烤吸食煙霧之方式，施用第二級毒品甲基安非他命1次
    ；(二)於109年8月28日晚上8時許，在其位於上址住處內，
    以玻璃瓶燒烤吸食煙霧之方式，施用第二級毒品甲基安非他
    命1次。被告上開施用甲基安非他命之事實，分別有：(一)
    台灣檢驗科技股份有限公司報告日期109年8月31日報告編號
    UL/2020/00000000濫用藥物檢驗報告、新北市政府警察局接
    受採集尿液檢體人姓名及檢體編號對照表在卷可證；(二)被
    告於109年9月1日至觀護人室報到時所簽立之受保護管束人
    尿液檢體監管紀錄表(檢體編號：000000000號)、受保護管
    束人採尿具結書及臺灣尖端先進生技醫藥股份有限公司於10
    9年9月18日出具之濫用藥物檢驗報告（報告序號：竹檢-16
    ）在卷可證，其施用第二級毒品之犯行，應堪認定。爰依毒
    品危害防制條例第20條第1項、第3項及觀察勒戒處分執行條
    例第3條第1項規定，聲請裁定將被告送勒戒處所觀察、勒戒
    等語。
二、原裁定意旨略以：
(一)依109年1月15日修正公布、109年7月15日施行之毒品危害防
    制條例第20條第1項至第3項、第23條第2項之立法過程及修
    法說明觀之，立法者已明確表示此次修法僅放寬觀察勒戒、
    強制戒治之適用時機，將3年後5年內再犯者，亦納入觀察勒
    戒、強制戒治之適用範圍，然針對施用毒品者之刑事處遇並
    無不同。亦即，若觀察勒戒、強制戒治執行完畢釋放後3年
    後再犯者，顯見前所實施之觀察勒戒或強制戒治已足以遮斷
    其施用毒品之癮，為期自新及協助其斷除毒癮，對此3年後
    再犯者仍適用初犯之規定，先經觀察勒戒、強制戒治之程序
    。三犯以上之情形，因毒品危害防制條例第10條依法追訴之
    例外規定，僅有「初犯」、「初犯經觀察勒戒、強制戒治執
    行完畢釋放後3年後再犯」二者，自應回歸原則規定依法追
    訴。　　
(二)倘立法者就三犯以上施用毒品之刑事處遇，確有採取最高法
    院109年度台上大字第3826號裁定所指「(六)基於憲法保障
    人民之生存權，及根據每個國民生存照顧需要提供基本給付
    之理念，為協助施用毒品者戒除毒癮復歸社會，對於經監獄
    監禁處遇後仍再犯之施用毒品者，更應恢復以機構內、外之
    治療協助其戒除毒癮。此即本次修正毒品條例第20條第3項
    關於施用毒品者所謂3年後再犯係何所指之立法真諦。倘於3
    年後再犯，自應再回歸到傳統醫療體系機構內重為觀察、勒
    戒或強制戒治之治療。是對於戒除毒癮不易者，唯有以機構
    內、外處遇及刑事制裁等方式交替運用，以期控制或改善其
    至完全戒除毒癮。(七)綜上，現行毒品條例既認施用毒品者
    具有病患性犯人特質，強調治療勝於處罰、醫療先於司法，
    對於第20條第3項及第23條第2項所謂3年後(內)再犯，自應
    跳脫以往窠臼，以3年為期，建立定期治療之模式」之意，
    豈有於立法過程及修法說明中對於109年系爭規定二、三，
    與93年系爭規定二、三有何前開變革之處，及本次修法欲建
    立3年為期之定期治療模式等節均未有隻字片語討論之理（
    參照立法院公報第108卷第94期第75頁、第108卷第103期第2
    84頁），益徵最高法院上揭見解，不僅與立法者就刑事政策
    選擇之立法過程及修法說明有所出入，且與立法目的相悖，
    明顯牴觸可清楚辨識之立法意旨，而有違反權力分立之虞。
(三)被告前於91年間，因施用毒品案件，經臺灣桃園地方法院以
    91年度毒聲字第1845號裁定觀察勒戒，認有繼續施用毒品傾
    向，再經同法院以91年度毒聲字第2219號裁定令入戒治處所
    施以強制戒治，嗣經臺灣桃園地方法院以91年度毒聲字第36
    20號裁定停止戒治，於92年1月22日停止其處分出所，所餘
    戒治期間付保護管束，於92年7月25日因期滿未經撤銷，視
    為強制戒治期滿，並經臺灣桃園地方檢察署檢察官以92年度
    戒毒偵字第113號為不起訴處分確定。又於94年間，因施用
    毒品案件，經原審法院以94年度訴字第516號判決判處有期
    徒刑8月、4月，應執行有期徒刑11月確定。另於97年間，因
    施用毒品案件經原審法院以97年度訴字第238號判決判處有
    期徒刑8月、4月，應執行有期徒刑10月確定。是其本案施用
    毒品犯行，已屬「三犯以上」，依上開說明，聲請人聲請將
    被告送勒戒處所觀察、勒戒，於法尚有未合，應予駁回等語
    。
三、抗告意旨略以：原審裁定駁回聲請，無非以最高法院109年
    度第3次刑事庭會議多數見解與立法者選擇之刑事政策、立
    法過程及修法說明有所出入，故在被告本案施用毒品犯行屬
    「三犯以上」之情形下，於法不得再聲請觀察、勒戒等詞為
    據。惟按109年1月15日修正公布、同年7月15日施行之毒品
    危害防制條例第20條第3項所謂「三年後再犯」，乃本次再
    犯（不論修正施行前後），距最近1次觀察、勒戒或強制戒
    治執行完畢釋放後，已逾3年者，即該當之，不因其間有無
    犯第10條之罪經起訴、判刑或執行而受影響，最高法院刑事
    大法庭109年度台上大字第3826號裁定可資參酌。而最高法
    院大法庭裁定之法律見解，對於該院提案庭及各審判庭分別
    具有縱向拘束力及橫向拘束力（法院組織法第51條之2第1項
    規定及最高法院109年台上字第5616號刑事判決意旨參照）
    ，依舉重以明輕之法理，自應有拘束下級法院之效力，從而
    ，被告本次再犯距最近1次觀察、勒戒或強制戒治執行完畢
    釋放後，既已逾3年，原審即應依法裁定被告入勒戒處所觀
    察、勒戒，方屬適法。綜上，檢察官所為之觀察、勒戒聲請
    ，於法有據，請求將原裁定撤銷，更為適當合法之裁定等語
    。　　
四、按：
(一)87年5月20日毒品危害防制條例公布施行後之刑事政策，對
    於施用毒品者，已揚棄純粹的犯罪觀，雖強調「除刑不除罪
    」之理念，認為施用毒品者具有「病患性犯人」之特質，惟
    囿於當時戒治及醫療體系均不完整、專業人員欠缺且戒毒知
    識尚有不足，社會大眾仍視施用毒品者為「犯人」而非「病
    患」，暨相關戒毒及事後之追蹤、輔導配套措施亦不完備，
    其刑事政策明顯將施用毒品者偏向「犯人」身分處理，導致
    監獄人滿為患，且施用毒品人口不減反增。為此，戒毒政策
    不得不改弦易轍，開始正視施用毒品者實屬「病患」之特質
    。先於97年新增毒品條例第24條附命完成戒癮治療緩起訴制
    度，確立「附命完成戒癮治療緩起訴處分」及「觀察、勒戒
    或強制戒治」雙軌治療模式。本次修正之毒品危害防制條例
    第20條第3項及第23條第2項，雖僅將原條文之再犯期間由「
    5年」改為「3年」，惟鑑於將施用毒品者監禁於監獄內，僅
    能短期間防止其接觸毒品，因慣用毒品產生之「心癮」根本
    無法根除，並慮及毒品條例施行多年累積之戒毒經驗及實效
    ，暨逐步擴充之醫療、戒癮機構、專業人力、社區支援系統
    等資源，尤以本次毒品危害防制條例第24條修正，擴大檢察
    官對施用毒品者附條件緩起訴處分之範圍，使其能視個案具
    體情形給予適當多元社區處遇。本次修正後對於施用毒品者
    之思維，自應與時俱進，擺脫以往側重於「犯人」身分之處
    罰，著重其為「病患」之特質，並以「治療」疾病為出發點
    ，重新評價前揭所謂「3年後再犯」之意義。
(二)毒品戒除不易，須經長期且持續之治療，施用毒品者既被視
    為「病患性犯人」，最佳處遇方式即為治療。對於施用毒品
    者之治療方式，有機構外之處遇（如自行赴醫院戒癮、附命
    完成戒癮治療緩起訴處分等），或機構內之觀察、勒戒或強
    制戒治；至對施用毒品者科以刑罰，無非在運用刑罰之一般
    預防功能以嚇阻毒品之施用。監獄為執行場所而非戒癮專責
    機構，針對施用毒品者及其再犯之特性，法務部於106年12
    月5日頒訂之「科學實證之毒品犯處遇模式計畫」，目的即
    是積極引進地區醫療體系之協助，提供毒癮戒治，落實社區
    追蹤輔導及治療之銜接，俾修復創傷、預防再犯。惟刑罰因
    涉及人身自由之基本權，故於施用毒品初犯時皆以傳統之機
    構外或機構內處遇方式治療，如再施用毒品時，始科以刑事
    責任。而當刑罰處遇仍不能有效幫助施用毒品者改善惡習時
    ，即表示無法以此方式發揮治療效果，若繼續施以刑罰只具
    懲罰功能，不僅無法戒除毒癮，更漸趨與社區隔離，有礙其
    復歸社會。基於憲法應保障人民之生存權，及根據每個國民
    生存照顧需要提供基本給付之理念，為協助施用毒品者戒除
    毒癮復歸社會，對於經監獄監禁處遇後仍再犯之施用毒品者
    ，更應恢復以機構內、外之治療協助其戒除毒癮。此即本次
    修正毒品危害防制條例第20條第3項關於施用毒品者所謂「3
    年後再犯」係何所指之立法真諦。除檢察官優先適用第24條
    命附條件緩起訴處分處遇（不論幾犯，亦無年限）外，對於
    施用毒品初犯者，應適用第20條第1項、第2項為機構內之觀
    察、勒戒或強制戒治；若於上開機構內處遇執行完畢釋放後
    ，於「3年內再犯」者，依第23條第2項規定，應依法追訴；
    倘於「3年後再犯」自應再回歸到傳統醫療體系機構內重為
    觀察、勒戒或強制戒治之治療。是對於戒除毒癮不易者，唯
    有以機構內、外處遇及刑事制裁等方式交替運用，以期能控
    制或改善其至完全戒除毒癮。
(三)綜上，109年1月15日修正公布、同年7月15日施行之毒品危
    害防制條例第20條第3項規定，犯第10條之罪於觀察、勒戒
    或強制戒治執行完畢釋放後，3年後再犯第10條之罪者，適
    用本條前2項之規定。對於毒品危害防制條例第20條第3項及
    第23條第2項所謂「3年後（內）再犯」，自應跳脫以往窠臼
    ，以「3年」為期，建立「定期治療」之模式。其規定中所
    謂「3年後再犯」，只要本次再犯（不論修正施行前、後）
    距最近1次觀察、勒戒或強制戒治執行完畢釋放，已逾3年者
    ，即該當之，不因其間有無犯第10條之罪經起訴、判刑或執
    行而受影響(最高法院109年度台上字第3826號判決參照)。
五、經查，被告於(一)109年8月13日晚上6時許，在其位於新竹
    縣○○市○○○街000巷00號住處內，以玻璃球燒烤吸食煙霧之方
    式，施用第二級毒品甲基安非他命1次；(二)於109年8月28
    日晚上8時許，在其位於上址住處內，以玻璃瓶燒烤吸食煙
    霧之方式，施用第二級毒品甲基安非他命1次。被告上開施
    用甲基安非他命之事實，分別有：(一)台灣檢驗科技股份有
    限公司報告日期109年8月31日報告編號UL/2020/00000000濫
    用藥物檢驗報告、新北市政府警察局接受採集尿液檢體人姓
    名及檢體編號對照表在卷可證；(二)被告於109年9月1日至
    觀護人室報到時所簽立之受保護管束人尿液檢體監管紀錄表
    (檢體編號：000000000號)、受保護管束人採尿具結書及臺
    灣尖端先進生技醫藥股份有限公司於109年9月18日出具之濫
    用藥物檢驗報告（報告序號：竹檢-16）在卷可證，足認被
    告於上揭時、地確有施用第二級毒品之犯行。又被告前因施
    用毒品案件，經臺灣桃園地方法院以91年度毒聲字第1845號
    裁定觀察勒戒，認有繼續施用毒品傾向，在經同法院以91年
    度毒聲字第2219號裁定令入戒治處所施以強制戒治，於92年
    1月22日因停止其處分而出監，嗣經臺灣桃園地方檢察署檢
    察官以92年度戒毒偵字第113號為不起訴處分確定，有本院
    被告前科紀錄表在卷可查。是被告於109年8月13日、同年8
    月28日再犯本案施用第二級毒品犯行，距前開觀察、勒戒執
    行完畢釋放後已逾3年，被告自應再送觀察、勒戒，而非逕
    予起訴。原裁定認「三犯以上」施用毒品者，應依法追訴，
    而駁回檢察官之聲請，所持意見與現行規定及實務見解不合
    ，難認可採。抗告人據此提起抗告，指摘原裁定不當，為有
    理由，自應由本院將原裁定撤銷，且為兼顧當事人之審級利
    益，並發回原審法院另為妥適之裁定。
據上論斷，應依刑事訴訟法第413條前段，裁定如主文。
中　　華　　民　　國　　110 　年　　4 　　月　　30　　日
                  刑事第二十五庭審判長法  官 邱滋杉
                                      法  官 陳彥年
                                      法  官 文家倩
以上正本證明與原本無異。
不得再抗告。
                                      書記官 桑子樑
中　　華　　民　　國　　110 　年　　4 　　月　　30　　日